【裁判字號】    98,重上更(一),95
【裁判日期】    990729
【裁判案由】    偽造文書
【裁判全文】
臺灣高等法院臺中分院刑事判決    98年度重上更(一)字第95號
上  訴  人  臺灣臺中地方法院檢察署檢察官
上  訴  人
即  被  告  丁○○原名蔡淑玲.
選任辯護人  張繼準律師
            蘇若龍律師
            黃琪雅律師
上列上訴人因被告偽造文書等案件，不服臺灣臺中地方法院93年
度訴字第1034號中華民國94年3月30日第一審判決(起訴案號：臺
灣臺中地方法院檢察署91年度偵字第19223號、92年度偵字第164
7號），提起上訴，經最高法院發回更審，本院判決如下：
    主  文
原判決關於丁○○有罪部分撤銷。
丁○○行使偽造私文書，足以生損害於他人，處有期徒刑伍月，
如易科罰金，以銀元佰元即新臺幣玖佰元折算壹日，減為有期
徒刑貳月又拾伍日，如易科罰金，以銀元佰元即新臺幣玖佰元
折算壹日，偽造之保單貸款借據及借款金匯撥聲明書上「甲○○
」之署名各壹枚（合計貳枚）沒收。
    事  實
一、丁○○（原名蔡淑玲，民國94年3月28日更名）原擔任國泰
    人壽保險股份有限公司（下稱國泰人壽公司）之業務員，
    於90年5月初，受客戶甲○○之委託代辦向國泰人壽公司所
    投保長期看護終身保險契約之減額繳清與平安保險附約終止
    手續，因是時已逾該年度辦理減額繳清之期限，是僅辦理附
    約終止，2人約定於是年12月間再辦理減額繳清，迄該年12
    月間，甲○○再委託丁○○辦理減額繳清，並填寫相關申請
    書交予丁○○，然丁○○卻因疏忽未依約辦理，至91年4月
    間，甲○○發現帳戶內仍遭國泰人壽公司扣繳91年度之保險
    費新臺幣（下同）7247元，乃向丁○○質問，並要求丁○○
    需將其遭扣繳之保費返還。丁○○為掩飾其業務上之疏失，
    且不願擔負此款項之損失，竟意圖為自己不法所有，於91年
    5月2日，在臺中市○○路239號國泰人壽公司大樓內，未得
    甲○○之同意，冒用甲○○之名義，偽造甲○○之署押於同
    屬私文書之保單貸款借據及借款金匯撥聲明書上，並持向國
    泰人壽公司辦理保單貸款，使國泰人壽公司陷於錯誤而將款
    項6000元，於該年連同國泰人壽公司原即應給付予甲○○之
    保單紅利1248元，均匯入甲○○設於郵局之帳戶內，足生損
    害於國泰人壽公司及甲○○，丁○○並據以向甲○○訛稱該
    筆款項即係國泰人壽公司所返還之前開遭扣繳之該年度保費
    。嗣甲○○發現其保單內有貸款6000元之批註，經詢問國泰
    人壽公司人員，始悉上情。
二、案經甲○○訴請臺灣臺中地方法院檢察署檢察官偵查起訴。
    理  由
甲、證據能力部分：
一、按被告以外之人於審判外之言詞或書面陳述，除法律有規定
    者外，不得作為證據。被告以外之人於審判外之陳述，雖不
    符刑事訴訟法第155至第158條之規定，而經當事人於審判程
    序同意作為證據，法院審酌該言詞陳述或書面陳述作成時之
    情況，認為適當者，亦得為證據。當事人、代理人或辯護人
    於法院調查證據時，知有第159條第1項不得為證據之情形，
    而未於言詞辯論終結前聲明異議者，視為有前項之同意。刑
    事訴訟法第159條第1項、第159條之5分別定有明文。本案下
    述證人於警詢中之陳述，雖屬被告以外之人於審判外之言詞
    陳述，然因當事人及辯護人未於本院言詞辯論終結前就證據
    能力問題聲明異議，本院復審酌該言詞陳述係由證人出於自
    由意識而陳述，並無非法取證之情況，依刑事訴訟法第159
    條之5之規定，認上開證人於警詢之陳述，得採為認定本件
    犯罪事實所憑之證據，合先敘明。
二、本案下述相關書面證據（保險契約要保書、保險契約條款等
    ）並非供述證據，當事人及辯護人亦未爭執其證據能力，自
    應認相關書面證據有證據能力。
乙、得心證之理由：
一、訊據上訴人即被告丁○○固不否認於90年5月間，受告訴人
    甲○○之託付，代辦其保險契約之減額繳清及附約終止手續
    ，其僅為告訴人甲○○辦妥附約終止之申請，另於91年5月2
    日，在臺中市○○路239號國泰人壽公司大樓內，有以甲○○之名義，在保單貸款借據及借款金匯撥聲明書上簽立告訴
    人甲○○之署名，辦理保單貸款，向國泰人壽公司借貸6000
    元等情不諱，惟矢口否認有何偽造文書或詐欺之犯行，於本
    院前審及本審辯稱：因甲○○委託辦理減額繳清保險，須於
    應繳保費之月份才得辦理，而甲○○應繳保費之月份係1月
    份，故伊乃告知甲○○如要辦理，應於翌年1月份再告知伊
    ，並將保單交予伊辦理手續，91年1月間，甲○○未再告知
    伊要辦理減額繳清保險，亦未將保單交給伊，致伊無法代甲○○辦理上開手續。嗣於91年4月間，甲○○發現91年度的
    保費又遭扣繳，故要求伊幫忙能否退還保費，因保費已經扣
    繳，無法退還，伊乃建議可辦理保單貸款6000元，再加上保
    單紅利1248元，共可取回7248元，與所扣繳的保費相當，等
    至92年1月，再辦理減額繳清保險，國泰公司得以保單價值
    準備金加上保單紅利，扣除借款本息後，可以不用返還保單
    貸款6000元，且又有減額繳清保險的保障，對其最有利，甲○○同意以此方式辦理，並提供其所有彰化縣永靖郵局之存
    摺封面影本給伊，而因甲○○在新竹上班，無暇辦理，乃要
    求伊代為辦理及代為簽名，故伊才在甲○○的保單貸款借據
    及紅利申請書上書立甲○○之姓名，伊並無偽造文書云云。
    惟查：
  (一)被告確有偽造告訴人甲○○的保單貸款借據等情，業據證人
    即告訴人甲○○於原審結證：伊於90年4月，有問被告可否
    辦理保險契約之減額繳清及終止附約的手續，被告告訴伊，
    減額繳清已超過該年度的繳費期間，但是可以先辦理附約終
    止，等到90年12月的時候再跟她聯絡，她會拿減額繳清的申
    請書給伊填，再幫伊辦理。90年12月份時，伊與被告在台中
    市○○路的麥當勞見面，那時她有帶減額繳清的申請書讓伊
    填寫，之後伊認為被告已經幫伊辦好手續，直至91年4月間
    ，伊發現帳戶內仍遭國泰人壽公司扣繳當年度之保險費7247
    元，乃立刻打電話詢問被告，被告說要伊明年度再辦理，但
    伊不想這樣做，嗣於91年7月2日，才發現被告竟拿伊的保單
    冒貸6000元。保單借款借據及借款金匯撥申請書上甲○○的
    簽名，均非伊所為。伊沒有授權被告代辦保單貸款，因伊之
    保單一直都放在被告處，直到91年7月2日前幾天，從被告那
    理拿回保單時，發現保單後面有91年5月3日貸款6000元的戳
    記，才發現遭冒貸，伊公司於每個月的20日，就會發上半個
    月的薪資，伊不需要貸款，而且此種保單貸款利息很高，伊
    不會用這個貸款。伊知道伊所有之郵局帳戶有於91年5月3日
    匯入7248元，但伊不知道這筆錢是拿伊的保單去貸款的，被
    告當時要伊提供郵局之帳戶給她，伊以為被告要還伊被扣繳
    的保費等語（原審卷(一)第94至100頁），並據告訴人甲○○
    提出帳戶存摺、國泰長期看護終身壽險要保書、人壽保險單
    （均影本）及國泰人壽公司91年10月15日國壽字第91100212
    號函覆之保單借款借據與借款金匯撥聲明書影本等件在卷可
    稽（見偵字第19223號卷第9、11、14至16、22頁）。
  (二)證人即國泰人壽公司中西展業處襄理張成權與被告於國泰人
    壽公司任職時之主管賴秀爽亦於原審證述：公司在招訓業務
    員時，均有三令五申，命業務員不得代保戶於保單貸款申請
    書上簽名。而國泰人壽公司保單借款之利率遠較一般實務借
    款為高，要保人若非急用，甚少辦理保單借款等語明確（見
    原審卷(一)第92、93、126頁)，故業務員於保戶有不得已之急
    迫情形而需代保戶於保單貸款申請書上簽名，逕行辦理保單
    借款手續，毋寧係屬少數例外之情形，告訴人甲○○既於原
    審陳述根本無須以國泰人壽公司保單借款之急用情形（見原
    審卷(一)第96頁），衡情自無負擔較高的利息，而委託被告以
    保單辦理借款之必要。況告訴人甲○○縱在新竹上班，然其
    住所設於台中市○區○○○路458號（見原審卷一第36、94
    頁），告訴人甲○○若有以保單貸款之必要，被告自可事先
    聯絡告訴人甲○○，再約定地點見面，由告訴人甲○○在保
    單借款借據上簽名，參酌告訴人甲○○於90年4月及同年12
    月間，亦曾與被告相約在台中市○○路的麥當勞見面，談論
    有關本件的保險事宜（詳如前述），足見被告與告訴人甲○○聯絡管道暢通，告訴人甲○○應無如被告所辯，因其在新
    竹上班無暇辦理之情形，是被告所辯顯係事後卸責之詞，不
    足採信。
  (三)被告之選任辯護人雖為被告辯稱：刑法偽造文書罪，以足生
    損害於公眾或他人為成立要件。被告為告訴人甲○○辦理保
    單借款6000元，連同國泰人壽公司應給付予告訴人甲○○之
    紅利1248元，適能填補告訴人甲○○為國泰人壽公司所扣繳
    之91年度保費7247元，且至92年再辦理減額繳清手續，告訴
    人甲○○即無須返還該借款6000元，如此處理對告訴人甲○○並不致造成損害，且告訴人甲○○因保險契約延遲一年始
    辦理減額繳清，對告訴人甲○○更有保障，被告所為自不符
    偽造文書罪之要件等語。然按所謂「減額繳清保險」，係指
    要保人繳足保險費累積達有保單價值準備金時，要保人得以
    當時保單價值準備金的數額作為一次繳清的躉繳保險費，向
    保險公司申請改保同類保險的減額繳清保險。要保人變更為
    減額繳清保險後，不必再繳保險費，保險契約繼續有效，其
    給付條件與原契約同，但保險單上所記載之保險金額改以減
    額繳清保險金額為準。要保人選擇改為減額繳清保險當時，
    倘有保單紅利、保單借款或欠繳、墊繳保險費之情形，保險
    公司將以保單價值準備金加上保險公司應給付的保單紅利扣
    除欠繳保險費或借款本息或墊繳保險費本息後的淨額辦理，
    有國泰安家長期看護終身壽險之保險約款存卷可參（見偵字
    第19223號卷第57頁)，是要保人辦理減額繳清保險時，倘有
    保單借款，該款項於辦理減額繳清保險後固無須返還，但保
    險契約之保險金額於扣減借款本息計算後當有所減少，對要
    保人自將肇致損害，且本件依證人賴秀爽之核算，告訴人甲○○因被告偽以其名義向國泰人壽公司為保單借款6000元，
    其辦理減額繳清保險後之保險金額，將從6萬3540元減至4萬
    4976元（見原審卷(一)第121頁)，對告訴人甲○○焉能謂並未
    造成損害？足見被告選任辯護人為被告所為此部分辯詞，亦
    無可採。本件顯係因被告疏未為告訴人甲○○辦理減額繳清
    ，致告訴人甲○○次年又遭扣繳保費7247元，被告又不願賠
    償之，遂擅以保單質借方式取得貸款6000元，連同告訴人甲○○可取得之保單紅利共計7248元，轉予告訴人甲○○，以
    冒充其賠償金額，並希冀告訴人甲○○因時日經過，未注意
    及此等保險細節而不予追究，前揭保險契約之保單借款借據
    與借款金匯撥聲明書，顯屬被告所偽造，且已生損害於告訴
    人甲○○甚明。
  (四)又國泰人壽保險公司94年9月29日國壽字第94090380號函雖
    謂：「．．．二、依本公司保全變更作業規定，辦理繳清保
    險限應繳當月或其一月之有效契約件，始予受理」等語（見
    本院前審卷第67頁），然告訴人甲○○確未委託被告代辦保
    單貸款等情，已詳如前述，是此函文亦不足作為有利於被告
    之證據，併此敘明。被告所辯無非卸責之語，不足採認，
    本案事證至臻明確，被告之犯行至堪認定。
二、被告為掩飾其疏未即時為告訴人甲○○辦理減額繳清保險手
    續之過失，且不願擔負告訴人甲○○因之遭扣繳保險費之損
    失，竟未得告訴人甲○○之同意，冒用告訴人甲○○之名義
    ，偽造告訴人甲○○之署押於保單貸款借據及借款金匯撥聲
    明書之私文書上，並持向國泰人壽公司辦理保單貸款，使國
    泰人壽公司陷於錯誤而將款項6000元匯入告訴人甲○○之帳
    戶內，足生損害於國泰人壽公司及告訴人甲○○，核被告所
    為係犯刑法第216條、第210條之行使偽造私文書罪及同法第
    339條第1項之詐欺取財罪。被告偽造署押於上開私文書之行
    為，係其偽造告訴人甲○○上開名義私文書之部分行為，已
    為偽造私文書之行為所吸收；被告偽造上開私文書之低度行
    為為其行使之高度行為所吸收，均不另論罪。另被告雖同時
    偽造保單貸款借據及借款金匯撥聲明書兩份私文書，惟係於
    緊密之時地，為達以保單借款之同一目的，本於單一犯意接
    續進行，其侵害之法益復屬相同，為接續犯之單純一罪，應
    只論以一行使偽造私文書罪。被告所犯上開行使偽造私文書
    與詐欺取財罪兩罪間，有方法、結果之牽連犯關係，應依修
    正前刑法第55條規定，從一重之行使偽造私文書罪處斷（被
    告行為後，刑法第55條後段關於牽連犯之規定業已刪除，是
    被告犯後法律已有變更，而本件被告於舊法時期所犯之2罪
    ，依新法應各別多次論斷之結果〈即數罪併罰〉，其刑度顯
    較修正前應依刑法第55條後段之規定以從一重之罪為重，經
    比較新舊法結果，應依刑法第2條第1項之規定，適用有利於
    被告之法律，即適用被告行為時之修正前刑法第55條牽連犯
    之規定，從一重之行使偽造私文書罪。）
三、不另為無罪諭知部分：
  (一)起訴及公訴檢察官於原審追加起訴意旨另謂：被告先後以告
    訴人丙○○之保單號碼0000000000號、0000000000號、0000
    000000號、0000000000號、0000000000號、000000000號、0
    000000000號等7張保單，偽造告訴人丙○○簽名之保單貸款
    借據，向國泰人壽公司申辦貸款。又連續擅自以告訴人丙○○之名義簽下要保書，投保保單號碼0000000000號、000000
    0000號、0000000000號、0000000000號、00000000000號、0
    000000000號、0000000000號、0000000000號、0000000000
    號及0000000000號等10份保險契約，致告訴人丙○○遭扣繳
    保險費，因認被告此部分所為亦涉犯刑法之行使偽造私文書
    與詐欺罪嫌云云（見原審卷(一)第3、4頁之起訴書，卷(二)第27
    、28頁之補充告訴理由書及第84、132頁筆錄。檢察官起訴
    書原記載被告亦持告訴人丙○○名義之0000000000號保單，
    偽造告訴人丙○○簽名冒貸款項，惟於其後所提出之補充告
    訴理由書已將此保單列為偽造之保險契約）。
  (二)按犯罪事實應依證據認定之，無證據不得認定犯罪事實；又
    不能證明被告犯罪者，應諭知無罪之判決，刑事訴訟法第15
    4條第2項、第301條第1項前段分別定有明文。而刑事訴訟法
    上所謂認定犯罪事實之證據，係指足以認定被告確有犯罪行
    為之積極證據而言，該項證據自須適合於被告犯罪事實之認
    定，始得採為斷罪資料，最高法院著有29年度上字第3105號
    判例可參。另告訴人之告訴，係以使被告受刑事訴追為目的
    ，是其陳述是否與事實相符，仍應調查其他證據以資審認，
    亦有最高法院52年台上字第1300號判例足資參照，復查刑事
    訴訟法第161條已於91年2月8日修正公布，修正後同條第1項
    規定：檢察官就被告犯罪事實，應負舉證責任，並指出證明
    之方法。因此，檢察官對於起訴之犯罪事實，應負提出證據
    及說服之實質舉證責任。倘其所提出之證據，不足為被告有
    罪之積極證明，或其闡明之證明方法，無從說服法官以形成
    被告有罪之心證，基於無罪推定之原則，自應為被告無罪判
    決之諭知，亦有最高法院92年度台上字第128號判決可參。
  (三)本件公訴人認被告丁○○此部分亦涉有行使偽造私文書及詐
    欺罪嫌，無非係以告訴人丙○○之指訴、證人即告訴人丙○○同居人何壹致之證述與國泰人壽公司人身保險要保書、保
    單借款借據等件資為論據。訊據被告固坦承有以告訴人丙○○之保單向國泰人壽公司辦理保單貸款，向國泰人壽公司貸
    借款項，且有以告訴人丙○○名義簽立保險契約之情事，惟
    堅詞否認有何偽造文書或詐欺之犯行，並以告訴人丙○○因
    週轉需要，多次口頭請託，委由伊持保單向國泰人壽公司借
    款，且伊亦有經丙○○之授權，代丙○○簽立保險契約。另
    伊代丙○○向國泰人壽公司所借得之款項，嗣後均直接匯入
    丙○○所提供中興商業銀行北屯分行之帳戶，伊並無不法利
    得，亦難認有偽造文書及詐欺之動機。另關於要保書部分，
    丙○○所投保之保險中，固有幾份要保書係伊代丙○○簽名
    ，但均係受丙○○之授權同意，一時權宜，貪圖方便之措施
    ，與所謂偽造犯行並不該當等語為辯。
  (四)上開有關偽以告訴人丙○○之名義，偽以保單貸款之部分：
  (1)公訴人雖稱：上開保單號碼0000000000號等7張保單、計20
    張保單借款借據（詳見原審卷(二)第29至48頁），均係被告偽
    以告訴人丙○○之名義，向國泰人壽公司貸借款項云云，然
    告訴人丙○○於91年10月24日警詢僅指稱：伊於91年10月2
    日，拿保單要去國泰人壽公司北區營業處辦理貸款時，才知
    被告已於91年9月26日，以伊之0000000000號、0000000000
    號及0000000000號保單，偽造伊簽名之保單貸款借據，向國
    泰人壽公司貸款1萬9499元云云（見偵字第1647號卷第18頁
    反面、第20頁反面、第21頁)，而證人何壹致於91年12月8日
    警詢則改稱：保單號碼0000000000號、0000000000號、0000
    000000號、0000000000號、0000000000號、0000000000號、
    0000000000號、0000000000號、0000000000號、0000000000
    號、0000000000號、0000000000號、0000000000號、000000
    0000號、0000000000號、0000000000號、0000000000號、00
    00000000號、0000000000號、0000000000號等20張保單，均
    係由被告持向國泰人壽公司偽簽姓名冒貸款項云云（見偵字
    第1647號卷第7頁反面），至原審準備程序時，命證人何壹
    致與檢察官核對，其又改稱僅保單號碼0000000000號、0000
    000000號、0000000000號、0000000000號、0000000000號、
    0000000000號、0000000000號等保單借款借據，始為被告所
    偽造云云（見原審卷(二)第29至48、85、86頁），渠等二人指
    述前後不一，已見其瑕疵。
  (2)再被告代告訴人丙○○辦理保單借款手續所借得之款項，均
    全數匯入告訴人丙○○設於中興商業銀行北屯分行帳戶內，
    有告訴人丙○○上開帳戶之存摺影本可憑（見偵字第1647號
    卷第46至69頁），至起訴書所載上開3張保單所貸得之1萬94
    99元（即借款9000元、6000元、6000元，再扣除利息193元
    、625元、683元)，則於91年9月26日匯入上開帳戶，亦有國
    泰人壽公司保全給付收據、告訴人丙○○上開帳戶存摺及匯
    款給付明細表在卷可參（見偵字第1647號卷第38、68頁，原
    審卷(一)第130頁），並為證人何壹致於偵查中所不否認（見
    偵字第1647號卷第210頁），則被告代告訴人丙○○以保單
    借貸之款項，既全數匯入告訴人丙○○帳戶內由其領取使用
    ，亦難認被告有何動機需未經告訴人丙○○之同意，偽以告
    訴人丙○○名義書立保單借款借據貸借款項。
  (3)又證人何壹致固於偵查及原審均指稱：該匯入丙○○帳戶內
    之款項，被告均自稱係私人借貸予伊等使用，伊等均不知實
    係以丙○○之保單所貸得云云(見偵字第1647號卷第210頁、
    原審卷(一)第175頁及卷(二)第106頁），然此節非惟經被告否認
    在案，且證人何壹致既稱保單借款之款項均係由被告以私人
    借貸名義匯入告訴人丙○○之帳戶內，則於本件偵審期間，
    何以均未見告訴人丙○○提出就此等借款清償被告之實據，
    ，衡此亦與私人借貸常情不符。況告訴人丙○○嗣於原審訊
    問時或稱：前開以3張保單所借得之1萬9499元，均未匯入伊
    帳戶內云云（見原審卷(一)第103頁）；或稱：前開以3張保單
    所借得之1萬9499元，固有匯入伊帳戶內，但被告又以其他
    方式借走了云云（見原審卷(一)第174頁），就各該保單借款
    之來源及去向，先後所述亦見歧異，是本院殊難以告訴人丙○○與證人何壹致前揭顯見瑕疵而與客觀事實不符之指述，
    遽斷被告涉有此部分偽造文書與詐欺之犯行。
  (五)另關於告訴人丙○○指稱被告偽以其名義簽立保險契約，以
    致其遭扣繳保險費部分。
  (1)證人何壹致先於警詢及偵查中均指稱：被告偽為簽約者，僅
    有保單號碼0000000000號、0000000000號、0000000000號及
    0000000000號等4份保險契約（見偵字第1647號卷第10頁）
    ，並經檢察官據以對被告提起公訴；惟其於原審訊問時又改
    稱保單號碼0000000000號、0000000000號、0000000000號、
    0000000000號、0000000000號、0000000000號、0000000000
    號、0000000000號、0000000000號及0000000000號等10份保
    險契約，均係被告未經告訴人丙○○授權代為簽訂云云（見
    原審卷(二)第75、76頁），於本審則稱0000000000號、第0000
    000000號、第0000000000號、第0000000000號、第00000000
    00號、第0000000000號、第0000000000號要保書係伊親簽，
    第0000000000號、0000000000號、0000000000號、00000000
    00號、第0000000000號、0000000000號始為偽造，並稱0000
    000000號、0000000000號、0000000000號要保書並非告訴人
    丙○○親簽，然「嗣同意」（詳本審卷(一)第87頁狀）其指述
    前後迥異，莫衷一是，已難遽予採信，既確有要保書未經要
    保人丙○○親簽，告訴人丙○○卻又同意其效力，則被告所
    述伊受授權代告訴人丙○○簽要保書等情，似非完全子虛。
  (2)另就起訴書所指，被告先後於89年8月30日、90年2月26日、
    90年4月29日及90年5月24日，所偽造之保單號碼0000000000
    號、0000000000號、0000000000號與0000000000號等4份保
    險契約部分，固據被告自承各該保險契約確係其代為書立等
    語（見原審卷(二)第12至14頁之陳報狀），告訴人丙○○亦提
    出信用卡消費往來明細表，證明其確有因之而遭國泰人壽公
    司收取保險費（見偵字第1647號卷第70至75頁）。惟查，被
    告已另提出聲明書原本一紙記載「本人於89/8/30 90/2/2
    90/2/13 90/4/29 90/5/24分別投保國泰人壽保險，同意用
    信用卡授權繳交保險費合計181,056元，以上5筆皆委託蔡淑
    玲辦理和代簽名，另本人保單借款和其它事務也是委託蔡淑
    玲辦理和代簽名，以上聲明，確實無誤  要保人：丙○○」
    （見原審卷(一)第73頁，聲明書原本在本院前審卷末證物袋內
    ，關於聲明書記載金額及日期問題詳後及附件），而告訴人
    丙○○亦於原審訊問時坦承前揭聲明書上「丙○○」之簽名
    ，確係其本人所書立無訛（見原審卷(二)第9頁），且經本審
    勘驗，聲明書並無任何剪接痕跡，而聲明書既載明上述人壽
    保險係告訴人丙○○投保，並同意用信用卡授權繳交保險費
    ，保單借款亦委託被告辦理及代簽名，自應認上述保險契約
    係告訴人同意投保，並授權被告就保單借款事代簽名，難認
    被告有何偽造文書之犯行，而聲明書雖僅記載「另本人保單
    借款和其它事務也是委託蔡淑玲辦理和代簽名」，似未載明
    授權被告簽立保險契約，然被告如未獲授權擅以告訴人丙○○名義簽立上述保險契約，告訴人丙○○追究之尚有未及，
    又豈會授權被告就以上述保單借款事代簽名，已足認上述契
    約如非經告訴人丙○○親簽，即係授權被告代簽名，至告訴
    人丙○○雖質疑保險公司有空白委託書的固定格式，被告為
    何捨而不用，足見應係其先簽名後，再由被告移花接木剪裁
    而成，並填載聲明書之內容云云，惟此類授權契約並非要式
    契約，縱以口頭約定亦具效力，無從以是否屬定式契約否定
    之，況經本審勘驗，聲明書並無任何剪接痕跡，告訴人係心
    智正常之成年人，豈可能毫無緣由，即自行在空白紙張上填
    寫姓名，並交由被告收執，致遭被告移花接木，告訴人丙○○此部分之指訴核與社會一般簽署文件之交易常情未合，並
    無可採。再衡諸本件俟告訴人丙○○於91年11月間，提出被
    告涉嫌偽造保險契約犯行之告訴時，上開保險契約均已成立
    達1年至2年之久，倘各該保險契約確係被告所偽訂者，則何
    以告訴人丙○○於期間內均持續繳交保險費，卻未曾向國泰
    人壽公司質疑各該契約之效力，衡此亦與常情未合。雖告訴
    人丙○○另稱：伊收到信用卡簽帳單時，只有小額的金額是
    伊消費的，其他是繳納保險費，伊即詢問被告，被告說那是
    伊舊的保單未繳款之保費云云（見本院前審卷第224頁反面)
    。然查，告訴人以信用卡繳納保險費之金額，分別於89年9
    月1日繳納6萬3923元、90年2月9日繳納4254元、90年2月15
    日繳納1萬1962元、90年3月1日繳納1萬4718元、90年5月2日
    繳納5萬9391元、90年5月30日繳納3萬1102元，此有消費明
    細表在卷可參（見偵字第1647號卷第70至73頁），金額非少
    ，若確係為繳納舊保險契約的保費，告訴人丙○○豈可能未
    追究原先繳納之舊保險費，究遭被告挪用至何處，故告訴人
    丙○○此部分之指訴，亦與常情相悖，不足採信。又倘被告
    係為免遭告訴人丙○○察覺，而於偽立保險契約後，代告訴
    人丙○○繳交保險費，則以被告所取得之利益僅為各該保險
    契約之佣金，而佣金通常僅以要保人所繳交之保險費成數核
    算，則被告擅以告訴人丙○○名義簽立保險契約，其此舉所
    負應代繳保險費之負擔將遠逾於其所能獲取之佣金利益，依
    常理而言，被告更不致為此損人而不利己之舉動，是告訴人
    丙○○此部分所指被告偽以其名義簽署保險契約云云，亦無
    可採。
  (3)又關於本案聲明書（原本附本院前審卷末證物袋內，核非影
    本）之日期及金額問題，經核聲明書原本上並無90年4月27
    日此一日期，又查0000000000號保單要保人丙○○簽名欄所
    載日期固為90年2月26日，然被告係於90年2月1日會晤告訴
    人丙○○，而於翌日即90年2月2日在生調表上蓋章確認有親
    自會晤被保險人本人，有保單資料附本審卷(一)第51至56頁可
    參，是保險資料上確有90年2月2日此一日期無訛，又由0000
    000000號保單與其餘4份保單之保費總額（詳附表）共計181
    ,016元，與聲明書上記載保費金額相符觀之，則聲明書所載
    日期90年2月2日之保單應係0000000000號保單無訛，又查國
    泰人壽公司保戶於民國89年至90年間，若以匯通商業銀行之
    「國泰人壽聯名卡」信用卡繳納保險費者，可享繳納保險費
    1%之優惠，0000000000、0000000000、0000000000、000000
    0000號保險單係以匯通商業銀行之「國泰人壽聯名卡」繳納
    保險費，故可享有應繳保險費1%之優惠，又投保雙囍年年終
    身壽險而以匯通商業銀行之信用卡繳納保險費之保戶，除有
    1%之折扣外，就年繳保費在50,000元至99,999，且繳費年期
    在11年至30年期，可另享有1.5%的高保費優惠，0000000000
    號保險契約第一次保費係以匯通商業銀行信用卡繳納保險費
    ，享有1%優惠及1.5%高保費優惠，有國泰人壽保險股份有限
    公司99年6月22日國0000000000保單壽字第99060776號函、
    99年6月3日國壽字第0990060119號函、99年4月13日國壽字
    第0990040370號函、98年10月12日國壽字第98100422號函、
    國泰世華銀行企劃推廣部98年10月02日國世企推字第098000
    00 36號函、國泰人壽保險股份有限公司98年9月29日國壽字
    第0980090974號函可參，是本件聲明書上5件保險契約，經
    扣除保費折扣，保費分別為63923、59391、14718、31102、
    11962元（詳如附表），總計為181,096元，核與聲明書上記
    載保費總額181,096元相符，是本件聲明書上所述告訴人丙○○投保之5份人壽保險契約應為0000000000、0000000000
    、0000000000、0000000000、0000000000號保單契約無訛（
    保險契約日期、保費等詳如附件）。
  (4)告訴人丙○○又稱伊開小吃店，收入不多，不可能投保如此
    多保險云云，然參加保險之件數、金額多寡關係個人保險需
    求及理財方法，並非收入不多即不可能投保多件保險，收入
    不多，衡情更會留意其金錢去向，豈會收到上述多筆信用卡
    簽帳單而須繳費後，仍未深究之，是告訴人所述難認與情理
    盡符。
  (5)又經本審依檢察官聲請函調0000000000號保單之解約金給付
    申請書，並經當庭提示，告訴人丙○○不否認解約申請書上
    簽名真正，何壹致則稱係告訴人丙○○本人簽名（詳本審卷
    (二)第3、19頁），而0000000000號保單如係被告在告訴人丙○○不知情狀況下冒名申辦，告訴人丙○○知情後，應係立
    予理論追究，並不承認保單效力，豈會就該保單申請解約給
    付解約金，是告訴人丙○○所述該保單係遭冒名申辦云云，
    顯可存疑。
  (6)又經本審函調後提示編號0000000000、0000000000、000000
    0000號保險單簽收回條，被告固坦承此等簽收回條要保人簽
    名欄均係伊代告訴人丙○○簽名（本審卷(一)第130頁），然
    查其中0000000000、0000000000號保單屬上述聲明書中所載
    之保險契約（即附表編號2、4保單），此二契約係經告訴人
    廖淑玲授權簽名已如上述，而被告並無自證無罪之義務，既
    確有保險契約曾經告訴人丙○○授權簽名，當不能以被告未
    能證明另0000000000號保單亦同經授權即予論罪。
  (六)至於告訴人丙○○另指陳保單號碼0000000000號，係被告佯
    稱欲辦理國泰人壽公司之聯名信用卡，持要保書偽為信用卡
    申辦資料，詐欺告訴人丙○○所簽立；另被告利用告訴人丙○○填載0000000000號、0000000000號及0000000000號保單
    時，同時夾帶0000000000號、0000000000號及0000000000號
    保單，供告訴人丙○○簽名，致告訴人丙○○陷於錯誤，於
    不知情之情況下，亦一併填載上開3份保單（即0000000000
    號、0000000000號及0000000000號），事後始知被告亦以告
    訴人丙○○之名義投保上開3份保單云云。查，要保書與信
    用卡申辦書之外觀、格式並不相同，告訴人丙○○非目不識
    丁，豈可能受被告之詐騙而同時簽立信用卡申請書及要保書
    ，又0000000000號、0000000000號及0000000000號等3份保
    單，係分別於87年1月22日、87年2月2日及87年3月23日投保
    ，而0000000000號、0000000000號及0000000000號等3份保
    單，則係於87年3月5日、87年4月24日及87年5月2日投保（
    見原審卷(一)第207至209、219至220、247至249、259至260、
    264至266、275至277頁），被告又如何利用告訴人丙○○填
    載時，同時夾帶另外3份保單，此與告訴人丙○○所稱係受
    詐欺而簽訂之情狀不符。而0000000000號、0000000000號保
    單並未經檢察官起訴有冒名投保或冒貸情事，0000000000號
    、0000000000號保單則僅經檢察官起訴有冒貸情事，並未起
    訴有冒名投保情事，此部分既未在檢察官起訴或追加起訴之
    範圍，而本院審理之結果，亦無從認定被告此部分偽造情事
    ，本院無從併予審究，併此敘明。
  (七)告訴人丙○○雖於本院前審審理時，另提出被告所簽具之協
    議書及證人張成權所書立之報告書（見本院前審卷第156至1
    58頁），以證明被告確有偽造告訴人丙○○之簽名，冒告訴
    人丙○○之名義與國泰人壽公司簽訂新的保險契約及冒貸款
    項。然查：
  (1)被告於警詢稱上開協議書係被告於91年10月18日，遭何壹致
    以強迫的手段，要脅其簽立等語，（見偵字第1647號卷第14
    頁反面），並未曾供承該協議書係基於其自由意志簽立，亦
    未曾承認協議書內容真正，而何壹致係於91年10月18日19時
    許，先以其欲償還積欠被告之2萬元債務為由，邀約被告至
    其住處附近之某紅茶店見面，迄次日凌晨1時左右之深夜，
    被告始簽立前揭本票及協議書予何壹致收執，何壹致因此涉
    嫌妨害自由，經臺灣臺中地方法院檢察署以93年度偵續字第
    119號提起公訴，經臺灣臺中地方法院以93年度訴字第1604
    號判處有期徒刑5月，經上訴後，經本院改判無罪，有相關
    地方法院及本院判決足稽，於深夜簽立協議書，該協議書是
    否真出於被告真意，並非全然無疑，況觀之上開協議書所載
    「本人蔡淑玲在國泰人壽保險公司任職期間，招攬丙○○小
    姐投保保險金額有所侵占，本人今日有所誠意要來對丙○○
    誠意解決所有之金額與賠償．．．」等情，被告亦僅承認有
    侵占告訴人丙○○所投保之保險金額，並未自白有偽簽告訴
    人丙○○之姓名，被告如有未經告訴人丙○○同意，擅以告
    訴人丙○○名義投保或以保單貸款，其嚴重性不亞於侵占保
    險費，何以上述協議書就此隻字未提，是顯然不足據此協議
    書逕為不利被告之認定。
  (2)而張成權所書立之報告書，旨在說明：(1)因告訴人丙○○強
    烈質疑有6筆保費、合計18萬5350元，其並無投保，故由國
    泰人壽公司退還保費；(2)另告訴人丙○○計有24筆貸款款項
    （匯款代碼82797）確實由公司轉匯入，告訴人丙○○表示
    非其本人貸款，致使與經手人有所糾紛等情，亦未提及被告
    有自白偽造文書之犯行。故上開協議書及報告書亦不足作為
    不利於被告之證據。
  (3)至被告雖違背公司之規定（即保險契約之貸款申請書，應由
    保戶親自簽名，不得由業務員代客戶簽名，詳見上開張成權
    及賴秀爽之證詞），代告訴人丙○○於貸款申請書上簽名，
    然以告訴人丙○○貸款次數之頻繁，為貪圖方便，而委託被
    告代為簽名辦理貸款，並非必與常情有無違，本件既查無其
    他積極證據足以證明被告有冒貸之犯行，自不能單憑被告曾
    代告訴人丙○○簽名，即遽認其有偽造文書之行為。
  (八)被告被訴對告訴人丙○○亦涉犯刑法行使偽造私文書與詐欺
    罪嫌部分，因告訴人丙○○及證人何壹致之指述前後相違，
    且核與常情不符，並無可採，被告此部分犯行能否率爾論斷
    ，即非毫無疑問。本院復查無其他積極證據足供證明被告確
    有公訴人所指訴之此部分犯行，則被告關於此部分被訴之犯
    行即屬不能證明，因公訴人既認被告此部分對告訴人丙○○
    涉嫌偽造文書與詐欺犯行，與前開經論罪科刑部分，有裁判
    上一罪之連續犯關係，本審判不可分原則，爰不另為無罪之
    諭知。
四、檢察官上訴意旨雖以：(一)告訴人丙○○與何壹致前於警詢、
    偵查及原審時所述遭冒名投保之保單號碼有所未合，係因被
    告於案發前未將冒名所簽立的保單交付告訴人丙○○，告訴
    人丙○○自無從得知確實遭被告冒名簽訂幾份保險契約，嗣
    經原審調閱全部以告訴人丙○○名義簽訂之保險契約，告訴
    人丙○○始知悉遭冒名簽訂幾份保險契約；(二)被告雖提出聲
    明書，主張經告訴人丙○○授權代為簽訂保險契約，然該聲
    明書除「丙○○」之名字，為告訴人丙○○所簽署外，其餘
    之內容均為被告所書寫，而如此重要的聲明書大小僅有8乘9
    公分，且未載明日期，而本案歷經近兩年的調查，被告均未
    提出該有利之證據，顯與常情有違，而上開聲明書公訴人於
    原審94年2月4日之準備程序期日（上訴書誤載為審理期日）
    即追加此部分偽造文書之犯行，原審卻未於判決理由中交待
    ，亦有未合；(三)再者，保險契約之保險單於業務員送交要保
    人後，須由要保人簽收回條表示已收受此份保險契約，然以
    告訴人丙○○名義所簽訂之保單號碼0000000000號等13份保
    單，經向國泰人壽公司查詢，均無保單簽收回條，被告從事
    保險業務多年，且升為區主任，對於此規定自難諉為不知，
    若非冒名偽造文書，何以不敢將保險單交給告訴人丙○○；
    (四)又告訴人丙○○在家樂福購物賣場從事小吃經營，並非從
    事高風險職業之人，豈有簽訂20幾份保險契約，每月須繳納
    6 萬餘元，而致自身信用破產之理，且告訴人丙○○投保之
    多份保險契約內容重覆，告訴人丙○○焉有不繼續繳納已有
    保障之舊契約，而繳付新契約之保險費致舊保約停效之理；
    (五)公訴人於93年12月29日，以補充理由書所檢附之保單貸款
    借據，其上均非告訴人丙○○親自簽名，證人賴秀爽亦證述
    保單貸款一定要要保人親自簽名，不可委託被告代簽，被告
    所提出之上開聲明書係其所偽造，不足採為告訴人丙○○授
    權的依據；(六)被告所提出之國泰人壽公司保險送金單，係保
    險公司催告要保人繳費的通知，而非已收保費之收據。再依
    保險界慣例，通常要保人可簽發遠期6個月的支票繳納保費
    ，故何壹致簽發91年10月20日、91年10月27日之支票以繳納
    保費，亦與常情相符。況證人賴秀爽亦證稱：被告並未代告
    訴人丙○○繳納保費，事後伊有向告訴人丙○○、何壹致催
    繳保費，被告係將何壹致所簽發的支票用以繳納他保戶的保
    費等語，從而原審認定何壹致簽發支票係為償還代墊的保費
    ，即與事實不符。又被告辯稱面額2萬8450元的支票，係為
    償還告訴人丙○○之前的借款，並提出借據為證，然該借據
    除丙○○名字係告訴人丙○○所親簽外，其餘內容均為被告
    所寫，且字條長寬只有5.5乘3公分，衡情如此重要之債權憑
    證，告訴人丙○○焉有書立內容簡略、草率，甚且無簽署日
    期之借據之理等語，指摘原判決此部分不當。惟查：
  (一)何壹致於91年12月8日警詢時，即指稱：因警方再次通知伊
    攜帶相關資料前來補訊筆錄，被告曾向丙○○騙說要拿保單
    契約，更改繳款方式為月繳或季繳，結果共拿保單號碼0000
    000000號等20張保單，向國泰人壽公司冒貸等語（見偵字第
    1647號卷第7頁），足見何壹致及告訴人丙○○於91年12月8
    日，何壹致前往製作警詢筆錄時，已就渠等投保之情形詳為
    查證，公訴人稱：因被告於案發前未將冒名所簽立的保單交
    付告訴人丙○○，告訴人丙○○自無從得知確實遭被告冒名
    簽訂幾份保險契約，致與何壹致所稱遭冒名簽訂之保險契約
    前後不一等語，即有未合。
  (二)按於第一審辯論終結前，得就與本案相牽連之犯罪，追加起
    訴。追加起訴，得於審判期日以言詞為之，刑事訴訟法第26
    5條定有明文。查，檢察官係於原審94年2月4日行準備程序
    期日時，以言詞追加被告所提出之上開聲明書涉及偽造私文
    書，並未以書狀提出（依上開法條規定，僅於言詞辯論期日
    得以言詞追加起訴，其餘期日均須以書狀為之），此有原審
    該日之準備程序筆錄在卷可查（見原審卷(二)第73至88頁），
    嗣後於原審審理期日時，公訴人均未再論及此部分（見原審
    卷(二)第132頁)，依上開法條說明，公訴人此部分之追加起訴
    於法未合，原審未予審理，核無違誤。上訴意旨雖指摘上開
    聲明書應係被告所偽造，然被告係於何時、何地偽造該聲明
    書，公訴人均未舉證證明之，豈能因聲明書紙張之大小，即
    認定係被告所偽造，而該聲明書確屬真實，已詳如前述，公
    訴人此部分之指摘，亦無理由。
  (三)又縱未能查得全部保險單之簽收回條，及被告代告訴人丙○○在保單借款借據或簽收回條上簽名，亦僅能證明被告所為
    有違公司之規定，而本案並無事證證明被告未經授權，冒以
    告訴人丙○○之名義簽訂保險契約書及貸款之情形，已詳如
    前述，縱被告違背公司之規定，亦不能因此即認定被告有冒
    名簽約之犯行。
  (四)而被告為告訴人丙○○或林昇輝所投保之保險，為終身壽險
    、防癌終身險、儲蓄險、住院醫療險及養老保險（見外放證
    物袋告訴人丙○○所整理之投保明細），並非高額之意外險
    ，故與告訴人丙○○有無從事高風險之職業無涉，本案並無
    積極證據足以證明被告有冒名簽訂保險契約之行為，不能因
    告訴人丙○○、林昇輝投保之保險高達20件，即推斷被告必
    以偽造之方式投保。
  (五)被告所提出之國泰人壽公司保險送金單，其上已載明收款日
    期91年4月22日17時40分、91年1月30日17時10分，且係以現
    金繳納保費（見原審卷(一)第77、79頁），且何壹致於原審亦
    自承：被告確有拿收據向伊收費等語在卷（見原審卷(二)第11
    3頁)，公訴人指摘上開保險送金單，係保險公司催告要保人
    繳費的通知，顯有誤會。又被告所提出之借據紙張，長寬雖
    只有5.5乘3公分，惟如上開聲明書部分之說明，在查無其他
    積極之證據足以證明確係被告所偽造，不能單憑紙張之大小
    即認定被告之罪行。
  (六)綜上，檢察官上訴應尚無理由。
五、原審以被告就偽造告訴人甲○○之保單貸款借據及借款金匯
    撥聲明書之部分，罪證明確，適用刑法第216條、第210條、
    第339條第1項，修正前刑法第55條、第41條第1項前段之規
    定，予以論罪，固非無見，然中華民國九十六年罪犯減刑條
    例於96年7月16日生效，被告犯罪時間在96年4月24日以前，
    所犯之罪刑合於減刑條件，原審未及適用減刑，尚有不及。
    爰審酌被告前無不法犯罪前科紀錄，素行尚佳，有臺灣高等
    法院被告全國前案紀錄表可查，但其身為保險業務員，應本
    於誠信，忠實處理保戶之委辦事項，詎其不思此圖，先於處
    理客戶事務時有所疏失，嗣為掩飾其過錯，且不願擔負告訴
    人甲○○遭扣繳保險費之損失，竟妄為本件犯行，其犯罪所
    生危害非輕，並衡酌被告犯罪之手段、不法詐得之金額不多
    ，惟其犯後飾詞掩飾，未能與告訴人甲○○商談彌補其損失
    ，求得告訴人甲○○之諒解，犯罪後態度不佳等一切情狀，
    量處有期徒刑5月，並依中華民國九十六年罪犯減刑條例第2
    條第1項第3款減刑及諭知易科罰金之折算標準（被告行為後
    ，罰金罰鍰提高標準條例第2條業已刪除，而刑法第41條第1
    項前段關於易科罰金之折算標準，於94年2月2日修正公布，
    已由舊法之銀元1百元、2百元、3百元修正為新台幣1千元、
    2千元、3千元，因屬科刑規範事項之變更，其折算標準為裁
    判時所應諭知，自有就新舊法規定比較之必要，經比較新舊
    法結果，以被告行為時之舊法較為有利於被告，是依現行刑
    法第2條第1項之規定，應適用被告行為時之舊法即依修正前
    刑法第41條第一項前段，95年5月17日修正前罰金罰鍰提高
    標準條例第2條之規定，諭知以銀元3百元折算一日為易科罰
    金之折算標準。），又保單貸款借據及借款金匯撥聲明書上
    偽造之「甲○○」署名各1枚，係偽造之署押，應依刑法第2
    19條宣告沒收。
據上論結，應依刑事訴訟法第369條第1項前段、第364條、第299
條第1項前段，刑法第216條、第210條、第339條第1項、第219條
，刑法第2條第1項、94年2月2日修正公布前刑法第55條、第41條
第1項前段，中華民國九十六年罪犯減刑條例第2條第1項第3款，
第7條，修正前罰金罰鍰提高標準條例第1條前段、第2條，判決
如主文。
本案經檢察官乙○○到庭執行職務。
中    華    民    國    99    年    7     月    29    日
            刑事第二庭    審判長法  官  姚  勳  昌
                                法  官  林  欽  章
                                法  官  張  智  雄
以上正本證明與原本無異。
如不服本判決應於收受送達後10日內向本院提出上訴書狀，其未
敘述上訴之理由者，並得於提起上訴後10日內向本院補提理由書
（均須按他造當事人之人數附繕本）「切勿逕送上級法院」。
                                書記官  吳  宗  玲
中    華    民    國    99    年    7     月    29    日

附錄論罪科刑法條
刑法第216條：
行使第210條至第215條之文書者，依偽造、變造文書或登載不實
事項或使登載不實事項之規定處斷。
刑法第210條：
偽造、變造私文書，足以生損害於公眾或他人者，處5年以下有
期徒刑。
刑法第339九條第1項：
意圖為自己或第三人不法之所有，以詐術使人將本人或第三人之
物交付者，處5年以下有期徒刑、拘役或科或併科1000元以下罰
金。
附表
┌─┬─────┬──┬────┬────┬──┬──┬──────────┐
│編│保險單號碼│投保│主約保  │保險費  │繳費│繳費│   實際應繳保費     │
│號│及險別    │日期│險費    │總計    │年期│方法│                    │
├─┼─────┼──┼────┼────┼──┼──┼──────────┤
│1.│0000000000│89. │62650   │65562   │20  │年繳│年繳保費65562元，扣 │
│  │雙囍年年終│08. │        │        │    │    │除以匯通銀行信用卡繳│
│  │身壽險    │30. │        │        │    │    │費1%優惠（656元）及 │
│  │（偵卷P188│    │        │        │    │    │高保費優惠1.5%（983 │
│  │）        │    │        │        │    │    │元），即為63923元。 │
├─┼─────┼──┼────┼────┼──┼──┼──────────┤
│2.│0000000000│90. │50910   │60914   │20  │年繳│年繳保費60914元，扣 │
│  │雙囍年年終│04. │        │        │    │    │除以匯通銀行信用卡繳│
│  │身壽險    │29. │        │        │    │    │費1%優惠（609元）及 │
│  │（偵卷P180│    │        │        │    │    │高保費優惠1.5%（914 │
│  │）        │    │        │        │    │    │元），即為59391元。 │
├─┼─────┼──┼────┼────┼──┼──┼──────────┤
│3.│0000000000│90. │7690    │14867   │20  │年繳│年繳保費14867元，扣 │
│  │新添寶養老│02. │        │        │    │    │除以匯通銀行信用卡繳│
│  │保險      │26. │        │        │    │    │費1%優惠（149元）， │
│  │（偵卷P176│    │        │        │    │    │即為14718元。       │
│  │）        │    │        │        │    │    │                    │
├─┼─────┼──┼────┼────┼──┼──┼──────────┤
│4.│0000000000│90. │31900   │31900   │20  │半年│半年繳保費31900元， │
│  │雙福年年終│05. │        │        │    │繳  │扣除以匯通銀行信用卡│
│  │身壽險    │24. │        │        │    │    │繳費1%優惠（319元） │
│  │（偵卷P196│    │        │        │    │    │，為31581元，再扣除 │
│  │）        │    │        │        │    │    │高保費優惠1.5%元計47│
│  │          │    │        │        │    │    │9元，即為31102元。  │
│  │          │    │        │        │    │    │                    │
│  │          │    │        │        │    │    │                    │
│  │          │    │        │        │    │    │                    │
├─┼─────┼──┼────┼────┼──┼──┼──────────┤
│5.│0000000000│90. │7010    │12083   │20  │年繳│年繳保費12083元，以 │
│  │新添寶養老│02. │        │        │    │    │匯通銀行信用卡繳費，│
│  │保險      │13. │        │        │    │    │扣除1%優惠（121元） │
│  │（偵卷P192│    │        │        │    │    │，即為11962元。     │
│  │）        │    │        │        │    │    │                    │
└─┴─────┴──┴────┴────┴──┴──┴──────────┘

司法院資訊處製作；財團法人民間司法改革基金會備份。
